臺灣高等法院民事判決　　　　　　　　　 95年度上字第721號
上　訴　人　台塑石化股份有限公司
即被上訴人
法定代理人　甲○○
訴訟代理人　張嘉真律師
複　代理人　林峻立律師
訴訟代理人　黃舒瑜律師
被　上訴人　乙○○○○
即　上訴人　　　　　　　統一編號第00000000號
法定代理人　丙○○
　　　　　 (原名許宗昆）
上列當事人間給付油款等事件，兩造對於中華民國95年6月26日
臺灣臺北地方法院94年度訴字第1314號第一審判決，各自提起上
訴，本院於96年6月5日言詞辯論終結，判決如下：
    主  文
兩造上訴均駁回。
第二審訴訟費用由兩造各自負擔。
    事實及理由
一、程序方面：
  (一)上訴人即被上訴人台塑石化股份有限公司（下稱台塑公司）
    之法定代理人原為王永慶，嗣民國95年6月22日變更為甲○
    ○，並於95年7月18日具狀聲明承受訴訟，有公司變更登記
    事項卡可參（見原審卷第95頁至第100頁、本院卷(一)第11頁
    、第14頁至第19頁），應予准許。
  (二)被上訴人即上訴人乙○○○○（下稱乙○○○○）為合夥組
    織形態，以丙○○（原名許宗昆，嗣95年4月7日更名）為代
    表人，亦有嘉義縣政府94年5月11日府城商字第0949301471
    號函附營利事業登記抄本可參（見原審卷第120頁、第121頁
    、戶籍謄本見原審卷第101頁、本院卷(一)第89頁），合先敘
    明。
二、台塑公司起訴主張：兩造於89年10月25日簽訂「台塑石化股
    份有限公司加油站油品買賣合約」（下稱系爭買賣契約），
    約定乙○○○○應向伊購買該加油站所需之油品，合約有效
    期間為89年10月25日起至94年10月24日止，計5年。又兩造
    於91年3月7日簽訂「買賣合約新增條款（下稱新增條款）」
    ，為前揭系爭買賣契約之補充條款，具優先效力。依系爭買
    賣契約第6條及民法第367條規定，乙○○○○應於約定期限
    內給付油款，詎乙○○○○截至93年8月份止，陸續積欠油
    款未付，經伊於93年9月8日、同年10月1日、同年11月30日
    多次催告給付油款，仍未完全履行，嗣伊以93年12月14日台
    北台塑郵局第1082號存證信函終止系爭買賣契約。乙○○○
    ○截至終止契約時止，尚積欠油款新台幣（下同）831,632
    元未付，應如數給付，及依系爭買賣契約第8條第1項第3款
    約定，伊已支出橫招安裝費用226,359元、立招標示工程安
    裝費用325,500元、油品指示燈安裝費用20,160元、油品價
    目牌安裝費用15,540元，乙○○○○應賠償上開費用扣除使
    用折舊後之殘值共107,719元、已支出急救人員安全衛生教
    育等相關訓練之證照費用共12,350元，均屬附負擔之贈與，
    及依新增條款第3條及附表第5項之約定，伊給予乙○○○○
    自91年4月1日起按月增加月折讓0.3％計算之金額共202,289
    元亦係附負擔之贈與，爰以起訴狀繕本之送達撤銷上開贈與
    ，再依不當得利之法律關係請求乙○○○○應返還上開金額
    。又依新增條款第7條之約定及票據關係，乙○○○○應賠
    償伊懲罰性違約金100萬元，因而請求：(一)乙○○○○應給
    付伊2,153,990元，及自起訴狀繕本送達之翌日起至清償日
    止，按年息5％計算之利息。(二)願供擔保請准宣告假執行。
三、乙○○○○則以：伊自89年10月25日起至92年3月21日設定
    抵押日止，均以現銷購貨方式向台塑公司購油付款，通常伊
    缺油叫貨，均須預先匯款至台塑公司指定之華南銀行民生分
    行，再由台塑公司送貨至伊處，並開立發票為憑。若係晚上
    臨時缺貨，則於貨到時，由台塑公司之業務員陳育廷親自領
    取現款簽收，在此期間內不可能發生遲付或拒付貨款之情事
    ，否則台塑公司不會於92年3月21日同意伊改以賒銷方式購
    油。又兩造自89年10月25日合作以來，每半個月結算一次，
    於93年12月遭台塑公司無故停止供應油品前，伊究竟積欠多
    少油款，台塑公司應證明之。另台塑公司主張沒收履約保證
    金部分，依新增條款第7條約定沒收之前提係「乙○○○○
    於契約期間未滿，即予終止或解除契約」，然本件為台塑公
    司擅自主張伊違約而片面終止契約，自不能要求伊賠償損害
    及沒收履約保證金。又台塑公司請求賠償橫招、立招、油品
    指示燈及油品價目牌、證照費共120,069元部分，皆未提出
    具體之收據以實其說，伊否認之等語，資為抗辯。
四、原審為台塑公司部分勝訴之判決，即判命乙○○○○應給付
    台塑公司939,351元（即油款831,632元、及橫招、立招、油
    品指示燈、油品價目牌扣除使用折舊後之殘值107,719元）
    及自94年3月23日起至清償日止，按年息5％計算之利息，並
    諭知台塑公司勝訴部分，於台塑公司以31萬元供擔保後得假
    執行，乙○○○○如以939,351元為台塑公司預供擔保後得
    免假執行，另駁回台塑公司其餘之訴及假執行之聲請。
    台塑公司就其敗訴部分，提起上訴，聲明：(一)原判決不利於
    台塑公司之部分廢棄。(二)上開廢棄部分，乙○○○○應再給
    付台塑公司1,214,639元及自起訴狀繕本送達之翌日起至清
    償日止，按年息5％計算之利息。(三)願供擔保請准宣告假執
    行。
    乙○○○○之答辯聲明：上訴駁回。另乙○○○○亦就其敗
    訴部分，提起上訴，聲明：(一)原判決不利於乙○○○○之部
    分廢棄。(二)上開廢棄部分，台塑公司在第一審之訴及假執行
    之聲請均駁回。
    台塑公司則答辯聲明：上訴駁回。
五、查兩造於89年10月25日簽訂系爭買賣契約，約定乙○○○○
    應向台塑公司購買該加油站所需之油品，合約有效期間為89
    年10月25日起至94年10月24日止，計5年，又兩造於91年3月
    7日簽訂新增條款，補充系爭買賣契約。嗣台塑公司以乙○
    ○○○積欠油款屢催不付為由，於93年12月14日以台北台塑
    郵局第1082號存證信函通知乙○○○○終止系爭買賣契約並
    停止供售油品等情，為兩造所不爭執，復有系爭買賣契約（
    見原審卷第11頁至31頁）、新增條款（見原審卷第32頁至第
    34頁）、存證信函（見原審卷第66頁至第69頁）可稽，堪信
    為真實。
六、兩造之爭執事項為：
  (一)乙○○○○是否積欠台塑公司油款831,632元？
  (二)台塑公司得否請求乙○○○○賠償下列費用：
    1.支出橫招、立招、油品指示燈、油品價目牌安裝費用扣除
      使用折舊後之殘值計107,719元？
    2.支出急救人員安全衛生教育等相關訓練之證照費用，計12
      ,350 元？
    3.懲罰性違約金100萬元？
    4.自91年4月1日起，增加月折讓0.3％計算之金額計202,289
      元？
七、本院得心證之理由：
  (一)關於油款831,632元部分：
    1.按「買受人對於出賣人，有交付約定價金及受領標的物之
      義務」，民法第367條定有明文。另依系爭買賣合約書第
      6條第2項「．．，在擔保額度內，油款應每半個月結帳一
      次，並於結帳後7日內以現金、匯款或金融業者為發票人
      之即期票據或加油站所屬公司為發票人，金融業者為付款
      人（或擔當付款人）之即期票據付清油款」（見原審卷第
      16頁），故依系爭買賣合約書之約定，兩造之油款是每半
      個月結帳一次，乙○○○○應於結帳後7日內以現金、匯
      款、或即期票據付清油款。
    2.本件台塑公司主張乙○○○○自89年11月起至93年12月止
      陸續向其訂購油品，其中DO-P柴油共1,362,000公升、MG-
      92汽油共2,280,000公升、MG-95汽油共3,658,000公升，
      依上油品數量及其於各時期之單價計算，乙○○○○應給
      付油款為119,288,183元，扣除兩造約定之月折讓費用共
      2,149,752元、商務卡費用共6,114,246元、其他如股東會
      油券等費用共566,903元、匯款費用共5,512元後，乙○○
      ○○尚應給付油款110,451,770元，惟乙○○○○僅給付
      油款109,620,138元，尚欠831,632元等情（計算式：
      110,451,770元－109,620,138元＝831,632元 ），業據其
      提出交運油品、成品交運單、統一發票、乙○○○○繳款
      日期及繳款金額之統計表（附表3）、乙○○○○應收帳
      款統計表（附表1）、訂購油品之成品交運單（見原證10
      、原審卷第187頁至第190頁）、各時期之油品單價表（見
      原證11）、乙○○○○簽具之切結書（見原證12）、統一
      發票（見原證15至99）為證。觀之上揭成品交運單皆蓋有
      乙○○○○之統一發票印章或站章，並經該加油站員工林
      義哲、郭雯綺、田旻玉、呂聖賢等人簽收，是足認台塑公
      司已交付上開油品無誤。
    3.又台塑公司提出自89年12月1日起至94年2月2日止，兩造
      於每半個月核對一次之對帳單（見本院卷(一)第226頁至第
      404頁），在93年12月3日至93年12月17日止之對帳單，貨
      款尚欠976,454元（見本院卷(一)第401頁）；93年12月18日
      至94年1月2日止、94年1月3日至同年月17日止之對帳單，
      貨款均係976,454元未付（見本院卷(一)第402頁、第403頁
      ），而於94年1月18日至同年2月2日止之對帳單，扣除退
      貨及折讓款共144,822元後，則餘831,632元貨款未付（見
      本院卷(一)第404頁）。經檢視前揭對帳單，對每次交易之
      油品品名、憑單號碼、統一發票、單價、數量、稅額、折
      讓、退貨、應給付金額、收款金額、貨款餘額等項目均一
      一詳細記載，且兩造於每半個月即核對一次，並非一個月
      或二、三個月才核對，其對帳之時間相當密集、頻繁，如
      對帳單上之數據記載有誤，乙○○○○當可立即發現而指
      正錯誤，請求更正。何況在前一張對帳單之錯誤未予更正
      之前，乙○○○○當不可能會接受次一張對帳單，更不可
      能未予扣抵，而願意再繼續支付部分油款。且乙○○○○
      均未能提出先前曾表示異議之證據，其於本院審理時始抗
      辯兩造每半個月核對一次之對帳單不可採云云，殊難採信
      。是本院認兩造每半個月核對一次之對帳單，可信為真實
      。
    4.乙○○○○提出現金支出傳票9紙，抗辯台塑公司未將傳
      票內所載金額計入已收貨款云云，茲析述如下：
      (1)92年9月16日284,340元部分（見本院卷(一)第197頁）：
        台塑公司主張其營業員於92年9月16日收取284,340元，
        於傳票上記載尚欠80,000元，嗣因乙○○○○補繳80,0
        00元，共收取油款364,340元，扣除另一加油站92年8月
        11日繳交油款184,609元，被誤載係乙○○○○繳交之
        部分，故乙○○○○實際繳交油款179,731元（364,340
        －184,609＝179,731），已列入92年9月17日收取之油
        款內等情，核與92年9月3日至同年月17日之對帳單相符
        （見本院卷(一)第344頁），足可採信。是此部分金額應
        無未列入之情事。
      (2)92年9月25日263,700元部分（見本院卷(一)第198頁）：
        台塑公司之營業員於92年9月25日收取263,700元，於傳
        票上記載尚欠25,000元，嗣乙○○○○補繳25,000元，
        共收取油款288,700元，已計入乙○○○○繳交款項之
        內，有92年9月18日至同年10月2日之對帳單為證（見本
        院卷(一)第346頁），並無不列計之情事。另該紙傳票上
        尚記載扣8月抗煞油券6,408元、商務卡折讓45,241元，
        台塑公司於計算92年9月份折讓時，亦有扣除上開金額
        （見附表1第12頁），故無記載不實情形。
      (3)93年1月11日189,150元部分（見本院卷(一)第199頁上半
        頁）：
        台塑公司之營業員於93年1月11日收款189,150元，已於
        93年1月3日至同年月17日之對帳單上，記載93年1月12
        日收受匯款189,150元（見本院卷(一)第361頁），亦無未
        列入情事。另93年1月11日傳票（見本院卷(一)第199頁下
        半頁）記載借款70,000元，取款20,000元，尚欠50,000
        元，利息另計等情，並無記載係為油款而支出，其既記
        載為借款，即與本件油款無關，無不列入之情事。
      (4)93年2月24日傳票2張之部分（見本院卷(一)第200頁）：
        乙○○○○抗辯由該2紙傳票之記載，93年2月24日收取
        現金23萬元、匯款17萬元，共為40萬元，然台塑公司僅
        扣除366,241元云云，查上開93年2月24日2紙傳票，其
        中上半頁之傳票係記載訂購「MG-95一車」380,340元，
        扣除收款170,000元後，尚欠210,340元；下半頁之傳票
        同樣記載「MG-95一車」380,340元，扣除收款60,000元
        、170,000元後，尚欠150,340元，經核對93年2月24日
        乙○○○○之對帳單（見本院卷(一)第366頁），其當日
        記載交運「MG-95」汽油為一車，而非二車，如果有重
        複收取2筆170,000元，則當日對帳單上應有進貨「MG-9
        5」汽油二車。故台塑公司主張上開2張傳票，因先收款
        170,000元，嗣再收款60,000元，始再寫下半頁之傳票
        ，非收取2筆170,000元等情，應可採信。台塑公司之業
        務員當日將取得230,000元，扣除償還私人借款70,000
        元後，將160,000元交予台塑公司，並已列入93年2月24
        日收款100,000元、93年2月26日收款59,900元（扣除郵
        匯費100元，見本院卷(一)第367頁），亦無未計入情事。
      (5)93年4月28日392,341元、93年5月1日378,340元部分（
        見本院卷(一)第201頁、第202頁）：
        台塑公司於93年4月26日收匯款300,000元後，已於同年
        月27日記載收款299,940元（扣除郵匯費60元），另同
        年月28日收款93,341元、同年5月1日收款300,000元，
        台塑公司已於93年5月4日列入收款392,241元（扣除郵
        匯費100元）。另93年5月1日傳票上記載93年5月3日匯
        款78,346元，台塑公司於翌日即同年月4日記載收款78,
        280元（扣除60元郵匯費），另乙○○○○於同年月4日
        亦有匯款149,940元，當日台塑公司共收取貨款620,461
        元（392,241＋78,280＋149,940＝620,461），已計入
        收取之貨款中（見本院卷(一)第376頁），亦無漏未計入
        之情事。
      (6)93年6月8日（傳票上誤繕為9日）200,000元、93年6 月
        12日178,340元、93年6月12日150,000元部分（見本院
        卷(一)第203頁）：
        台塑公司之業務員於93年6月8日記載收款199,940元（
        扣除郵匯費60元）、另於93年6月12日收款178,340元、
        150,000元、242,341元，台塑公司於同年月14日、15日
        收款530,621元、40,000元（扣除郵匯費60元），即已
        計入貨款中（見本院卷(一)第381頁），是乙○○○○指
        稱漏未計入云云，並非可取。
      (7)綜上，乙○○○○所提出之現金支出傳票9紙，並不能
        證明台塑公司將已收取貨款漏未列入對帳單，其上開辯
        解，洵難採信。
    5.乙○○○○另提出90年至93年2月之月折讓單（見本院卷
      (一)第93頁）及93年9月15日存證信函（見本院卷(一)第98頁
      至第105頁），抗辯台塑公司月折讓應以0.0182比率計算
      ，漏未計算月折讓、商務卡折讓、年折讓云云，台塑公司
      則否認上開計算單之真正。按私文書應由舉證人證其真正
      。但他造於其真正無爭執者，不在此限，民事訴訟法第35
      7條定有明文。本件台塑公司對前揭計算單之真正，既有
      所爭執，應由乙○○○○負舉證責任，然前揭計算單均係
      以手書寫，且僅有數據列記，並無其他可資核對之資料，
      亦無台塑公司之業務員或其他人員在計算單上簽名確認，
      故本院認為前揭計算單難認為真正，無法證明台塑公司有
      漏未計算月折讓、商務卡折讓、年折讓之情事。
    6.綜上，台塑公司主張乙○○○○積欠油款831,632元，足
      可採信，台塑公司依系爭買賣契約，請求乙○○○○給付
      前揭油款，於法有據。
   (二)橫招、立招、油品指示燈及油品價目牌等安裝費用部分計
     107,719元部分：
     1.依系爭買賣契約第8條第1項第3款約定：「甲方（即乙○
       ○○○）經營之加油站在本合約期限內如有下列情事之
       一者，乙方（即台塑公司）得不經通知，催告或甲方同
       意，隨時逕行終止本合約，乙方如有任何損害，甲方同
       意負賠償之責。．．(3)油款逾期未付，經催繳逾十日，
       仍未付清者」（見原審卷第17頁），如前所述，乙○○
       ○○確實積欠油款未付，且台塑公司以93年9月8日台北
       台塑郵局第304號存證信函催告給付93年8月上旬之油款
       756,764元（乙○○○○93年9月9日收受）、以93年10月
       1日台北台塑郵局第486號存證信函催告給付93年8月下旬
       之油款1,063,234元（乙○○○○於93年10月2日收受）
       、以93年11月30日台北台塑郵局第916號存證信函催告給
       付截至93年11月17日止積欠之油款1,022,409元（乙○○
       ○○於93年12月1日收受），乙○○○○均僅清償部分油
       款，未全部清償，嗣台塑公司以93年12月14日台北台塑
       郵局第1082號存證信函終止系爭買賣契約，乙○○○○
       於93年12月15日收受，有上開存證信函及收件回執為證
       （見原審卷第35頁至第71頁），故兩造之系爭買賣契約
       已於93年12月15日終止。
     2.次依兩造簽訂之新增條款第6條約定：「乙方（即台塑公
       司）提供如附表甲方（即乙○○○○）使用之各項硬體
       設施，若甲方如有違約而終止加油站油品買賣合約或未
       於5年期滿即中途解約，甲方需依該設施使用平均年限折
       舊後之殘值折合現金返還乙方」（見原審卷第32頁），
       如和與加油站違約而經台塑公司終止契約，台塑公司提
       供予乙○○○○使用之各項硬體設施，乙○○○○需依
       該設施使用平均年限折舊後之殘值折合現金返還予台塑
       公司。本件台塑公司主張其為乙○○○○支出橫招安裝
       費用226,359元、立招標示工程安裝費用325,500元、油
       品指示燈安裝費用20,160元及油品價目牌安裝費用15,54
       0元等，業據提出統一發票為證（見原審卷第73頁至第77
       頁），可信為真實，則扣除自89年11月起自93年11月止
       ，已使用49個月之折舊（契約5年為60個月），其殘值為
       107,719元。
       【計算式：
       橫招：226,359-（226,359×49/60）＝41,499；
       立招：325,500-（325,500×49/60）＝59,675；
       油品指示燈：20,160-（20,160×49/60）＝3,696；
       油品價目牌15,540-（15,540×49/60）＝2,849;
       41,499＋59,675＋3,696＋2,849＝107,719         】
       故台塑公司依系爭買賣合約新增條款第6條之約定，請求
       乙○○○○返還前揭硬體設施扣除已使用49個月折舊後
       之殘值107,719元，為有理由，應予准許。
   (三)急救人員安全衛生教育等相關訓練之證照費用計12,350元
     部分：
     1.台塑公司主張其依新增條款附表第4項約定，提供乙○○
       ○○員工參加上述訓練之證照費用支出12,350元等情，
       業據其提出自製乙○○○○證照費用統計表、王凱薇、
       張珮芳、呂岱華參加急救人員安全衛生教育訓練班、有
       機溶劑作業主管安全衛生教育訓練班、丙種勞工安全衛
       生主管訓練班及危險物品保安監督人初訓講習班結業證
       書為證（見原審卷第78頁至第83頁），另本院向財團法
       人消防教育學術研究基金會、中華壓力容器協會查明王
       凱薇、張珮芳、呂岱華確有接受前揭訓練，而台塑公司
       亦支出上開訓練費用計12,350元，此有前述二單位函文
       可參（見本院卷(一)第128頁、第139頁）。然觀之系爭買
       賣契約及新增條款，均未訂有如前揭硬體設備之相同賠
       償或返還訓練費用之約定，依兩造間之契約約定，乙○
       ○○○無庸返還此證照訓練費用12,350元。
     2.台塑公司另主張支出該證照費用係屬附負擔之贈與，其
       以起訴狀繕本送達撤銷該項贈與，依不當得利之規定可
       請求返還上開費用云云。然參諸兩造之買賣合約新增附
       表，已言明台塑公司提供乙○○○○所屬員工之教育訓
       練係「為服務加盟站，乙方（即台塑公司）特提供下述
       各項設施及服務，俾協助甲方（即乙○○○○）提升競
       爭力、增加發油量、並建立良好之品牌形象」（見原審
       卷第33頁），應係台塑公司對其加盟店業者之服務行為
       以提升加盟店業者之市場競爭力，而其目的在於建立台
       塑油品之良好品牌形象，故難認兩造有附負擔贈與契約
       之合意，台塑公司主張附負擔贈與云云，顯與契約文義
       不符。況台塑公司前揭12,350元係直接支付予前述二訓
       練單位，而乙○○○○員工王凱薇、張珮芳、呂岱華則
       為接受相關安全教育之培訓並取得證照，若為附負擔之
       贈與，依民法第414條之規定，倘贈與之物或權利有瑕疵
       者，贈與人於受贈人負擔之限度內，負與出賣人同一之
       擔保責任，惟台塑公司應無就相關安全教育之培訓課程
       ，願負擔保責任之意，自非屬附負擔之贈與甚明。是台
       塑公司依撤銷附負擔贈與為由，請求乙○○○○應返還
       前述證照費用12,350元，於法無據，不應准許。
   (四)懲罰性違約金100萬元部分：
     1.按兩造簽訂之新增條款第7條係約定「倘若甲方（即乙○
       ○○○）於契約期間未滿，即予終止或解除契約，乙方
       （即台塑公司）得請求損害賠償並沒收履約保證金」，
       依此契約文義，台塑公司得請求沒收履約保證金100萬元
       之前提要件係「乙○○○○於契約期間未滿時，即終止
       或解除契約」，然本件係台塑公司行使契約終止權，致
       契約終止，並非乙○○○○行使終止權或解除權，故台
       塑公司主張沒收履約保證金100萬元云云，與契約約定之
       文義並不符合。
     2.台塑公司另主張前揭條款之文義應包括乙○○○○違約
       而被終止契約之情形，否則前揭約定永無適用餘地云云
       。然契約內容有疑義時，應為不利於擬約人之解釋，為
       定型化契約之一般解釋原則。系爭買賣契約及新增條款
       ，均係由台塑公司事先擬定契約條文，以印刷完成之版
       本，提供有意加盟銷售台塑油品之各小型加油站業者簽
       約時使用，各小型加油站業者僅能決定是否願意締結契
       約，而對契約條款則鮮少有磋商議定之空間。且依卷附
       之公司登記事項卡及營利事業登記抄本所示，台塑公司
       之資本額達900億元、乙○○○○資本額僅150萬元（見
       本院卷(一)第14頁、原審卷第121頁），二者之資本額懸殊
       ，經營規模差異甚大，台塑公司有能力使專業、龐大法
       律顧問群為之研究契約約款，反之，乙○○○○則無此
       項能力，締約當事人之地位已不平等，且本院審究系爭
       買賣契約、新增條款，並無台塑公司需繳付履約保證金
       ，或者台塑公司於契約未滿時，中途終止、解除契約需
       任由乙○○○○沒收履約保證金之相對等契約條款，是
       縱使前揭新增條款第7條：倘乙○○○○於契約期間未滿
       即終止或解除契約，台塑公司得沒收履約保證金之約款
       ，因契約文義制定不週延，致可適用範圍很小或者成為
       具文（即致使台塑公司無法於其行使契約終止權或解除
       權時，沒收契約相對人之履約保證金時），此項不利益
       亦應由擬約者即台塑公司自行承擔。而不宜對此條文擴
       張為有利於擬約者之解釋，認為包括由台塑公司行使契
       約終止權或解除權時，亦可適用。故台塑公司此項主張
       ，洵無足取。
     3.台塑公司又主張以票據關係請求100萬元履約保證金云云
       。查台塑公司雖持有乙○○○○簽發之本票號碼0000000
       、發票日91年8月1日、未載到期日之面額100萬元本票一
       張（見原審卷第84頁），然該本票未記載到期日，台塑
       公司亦未舉證其曾向乙○○○○提示該紙本票請求付款
       ，則其依票據關係請求乙○○○○給付100萬元云云，亦
       屬無據。
     4.綜上，台塑公司請求乙○○○○給付懲罰性違約金100萬
       元，並無依據，不應准許。
   (五)返還自91年4月1日起，按月增加0.3％計算之月折讓款計20
     2,289元部分：
     1.按新增條款附表第5項約定「一、簽約期間：自89年11月
       3日起，至94年11月2日止，共計5年。二、簽約條件：1.
       同時簽約0.1％。2.油槽替代方案0.1％。3.品牌認同度
       0.1％。甲方（即乙○○○○）享有以上列之各項優惠，
       若甲方中途解約，則須於解約後1個月內全額加倍返還乙
       方（即台塑公司），不得有任何異議」（見原審卷第34
       頁），依契約文義，限於乙○○○○在契約期間5年內，
       中途解除契約時，始負返還月折讓款之義務。而如前所
       述，本件係台塑公司行使契約終止權而終止契約，與上
       開乙○○○○應加倍返還之要件不合。
     2.另由前揭條款文義，亦難認兩造就月折讓款有附負擔贈
       與之合意，故台塑公司無論依系爭買賣契約之約定，或
       主張撤銷贈與，再依不當得利之法則，請求乙○○○○
       返還增加之月折讓款，均屬無據。
八、綜上所述，台塑公司依系爭買賣契約及新增條款之約定，請
    求乙○○○○給付939,351元（油款831,632＋硬體設施殘值
    107,719），及自起訴狀繕本送達之翌日即94年3月23日起至
    清償日止，按年息5％計算之法定遲延利息，為有理由，應
    予准許。逾此之請求，為無理由，應予駁回。原審就上開
    應准許之部分，為台塑公司勝訴判決並諭知假執行及免假執
    行之擔保金額；就上開不應准許部分，則為乙○○○○勝訴
    之判決，並駁回台塑公司失所依附之假執行聲請，均核無違
    誤。兩造各自就其敗訴部分，提起上訴，指摘原判決不當，
    求予廢棄改判，為無理由，均應予駁回。
九、本件事證已臻明確，兩造其餘之攻擊及防禦方法，及未經援
    用之證據，均經本院審酌後，認不足影響本判決之結果，自
    無庸逐一論述，併予敘明。
十、據上論結，本件兩造之上訴均無理由，依民事訴訟法第449
    條第1項、第78條，判決如主文。
中　　華　　民　　國　　96　　年　　6 　　月　　26　　日
                    民事第十六庭
                        審判長法　官  沈方維
　　　　　　　　　　　　    　法　官  王淇梓
　　　　　　　　　　　　　    法　官  呂淑玲
正本係照原本作成。
兩造均不得上訴。
中　　華　　民　　國　　96　　年　　6 　　月　　26　　日
　　　　　　　　　　　　　　　書記官  明祖全
